【裁判字號】    91,易,1381
【裁判日期】    921128
【裁判案由】    竊佔
【裁判全文】
臺灣桃園地方法院刑事判決                        九十一年度易字第一三八一號
    公  訴  人  臺灣桃園地方法院檢察署檢察官
    被      告  丙○○
    選任辯護人  林清漢律師
右列被告因竊佔案件，經檢察官提起公訴（八十九年度偵字第一四八四七號），本院
判決如左：
    主  文
丙○○無罪。
    理  由
一、公訴意旨略以：被告丙○○明知坐落於桃園縣龜山鄉○○段四三一地號土地係甲○○所有，竟意圖為自己不法之利益，於民國八十年間某日，以在上開地號土地
    上搭建鐵皮屋租予他人或自己經營釣蝦場之方式，竊佔上開地號土地如附圖一所
    示Ａ、Ｂ、Ｃ、Ｄ、Ｅ等部分之土地（起訴範圍經檢察官當庭更正）。嗣丙○○
    與甲○○達成協議租用上開土地繼續使用，惟於八十五年五、六月間，又另行起
    意，意圖為自己不法之利益，在上開竊佔土地旁如附圖二所示黃色部分面積○點
    ○四二四公頃，另行以開闢為道路之方式竊佔之。因認被告所為涉犯刑法第三百
    二十條第二項之竊佔罪嫌。
二、按犯罪事實應依證據認定之，無證據不得推定其犯罪事實。又不能證明被告犯罪
    者，應諭知無罪之判決，刑事訴訟法第一百五十四條、第三百零一條第一項分別
    定有明文。又「認定不利於被告之事實，需依積極證據，苟積極證據不足為不利
    於被告之認定時，即應為有利於被告之認定，更不必有何有利之證據。」；「告
    訴人之告訴，係以使被告受刑事訴追為目的，是其陳述是否與事實相符，仍應調
    查其他證據以資審認。」，最高法院三十年上字第八一六號判例、五十二年台上
    字第一三○○號判例可資參照。
三、公訴意旨認被告丙○○涉犯上開罪嫌，無非係以被告於偵查中之自白，以及告訴
    人之指訴，勘驗筆錄、現場照片、土地複丈成果圖、土地登記簿謄本等為其論據
    。訊據被告堅詞否認犯行，辯稱：附圖二所示黃色的道路，並非其所鋪設；另附
    圖一所示Ａ部分，是於八十二年六月二十五日與告訴人簽約後，始委託證人丁○○興建；Ｂ部分是舊房子，在八十二年六月二十五日訂立協議書後始翻修；Ｃ、
    Ｄ部分是於八十六年底與告訴人換約後，委託戊○○興建的；Ｅ部份亦是於八十
    六年底換約後始改建等語。經查：
  (一)附圖二紫色部分（即相當於附圖一所示Ａ部分）之現有建築物，被告雖於偵查中
    曾供稱：鐵皮屋係在八十年間搭蓋云云（參偵卷第四十六頁、一二三頁背面），
    惟嗣於本院調查時改稱：該部分建築物係於八十二年向告訴人承租土地後，始行
    興建等語，並提出成隆鋼鐵有限公司當時之規劃資料、估價單、收據等為證。經
    本院當庭勘驗結果，被告所提出之各該資料，紙質均已泛黃，此有勘驗筆錄在卷
    （參本院九十一年十一月二十日訊問筆錄），堪信各該資料，並非臨訟捏造之物
    。而該估價單上所載之日期為八十二年十月二十日，證人丁○○簽收代工款項之
    日期則分別為同年十二月十九日、二十一日、二十四日，收取尾款之日期則為八
    十三年三月五日，與被告上開所供之情節相符。而質之證人丁○○亦證稱：上開
    建築物係於八十二年底左右，由被告委託搭建，被告所提之上述資料，係伊所開
    立無誤等語（參本院九十二年一月三日訊問筆錄）在案。因此，被告於偵查中所
    供：此部分建物係在八十年間所搭建，核與事實不符，其嗣於本院調查時改稱：
    是在八十二年底所興建一節，與事實相符，可以採信。
  (二)被告與告訴人間於八十二年六月二十五日曾簽立協議書一節，為告訴人及被告二
    人所是認，並有協議書一份附卷可稽（參偵卷第十一頁），依協議書第一條約定
    ，告訴人將其所有右述土地中約○點三一一○頃（協議書載為平方公尺，應為公
    頃之誤，且附圖載為○點一三一○公頃，即相當於附圖二紫色部分之土地）出租
    予被告使用，則依此推之，被告在附圖二所示紫色部分（即附圖一所示Ａ部分）
    土地上搭蓋之建築物之時間，已在被告向告訴人承租土地之後，此時被告對該部
    分土地依法享有使用權。縱雙方所簽定之上開協議書第十一條定有「不得在土地
    上建築房屋或工作物，除訂立本協議書時現有之建物外，不得再加建任何建物或
    工作物。」之約定，惟被告對該土地既有使用權，則其在該部分土地上新建房屋
    ，充其量亦僅是違反協議書約定之違約行為而已，難認被告有何竊佔之犯行。
  (三)附圖一所示Ｂ部分，被告辯稱：系爭四三一號土地，原係其父梁火珍所有，該房
    屋早已存在，其後與告訴人訂立協議書，再行翻修等語。經查，系爭四三一地號
    土地原係梁火珍所有，經由拍賣而由告訴人承買，為被告及告訴人二人所不爭執
    ，復有土地所有權登記聲請書暨相關登記資料在卷可稽（參偵卷第八十八至一百
    頁）。是被告辯稱：該地原為其父梁火珍所有，尚屬有據。又依雙方於八十二年
    六月二十五日所訂之協議書所載：「現有部分為乙方（即被告）自行使用中，甲
    方擬全部收回使用．．．。」（參偵卷第十一頁），是在雙方簽訂協議書租用系
    爭土地前，被告確實在該土地上搭蓋建築物無疑。惟協議書上並未載明，被告實
    際使用之面積、位置，以及搭蓋之時間。是縱被告確實在其上搭蓋建築物，占用
    土地之情形，但該建物究係在告訴人承買前所搭蓋，或承買後所搭蓋，尚難依協
    議書之上開記載情形遽以認定。
  (四)附圖一所示Ｃ、Ｄ部分，被告辯稱：是在八十六年六月二十五日換約後之八十六
    年底，始委託證人戊○○興建等語。經查，被告與告訴人在上開期日換約時，將
    雙方之租賃範圍擴大為○點二六二○公頃，為被告及告訴人二人所是認，亦有協
    議書及附圖、支票在卷可稽（參偵卷第三十一至三十六頁）。而質之證人戊○○
    於本院審理時結證稱：於八十六年底為被告搭蓋Ｃ、Ｄ（即證人於審理時所述偵
    卷第七頁照片編號七及八、九二棟）二棟鐵皮屋，先蓋編號Ｄ那棟，再蓋Ｃ那棟
    ，二棟是接著蓋。因被告部分工錢未付，所以向被告承租Ｃ那棟，經營釣蝦場，
    結果經營二個多月後，因被告無法提出證明文件致無法經營，所以又將相關之設
    備頂讓給被告等語，並提出讓渡書及所附支票原本為證，核與被告之上開辯解相
    符。因此，附圖一編號Ｃ、Ｄ二棟是在八十六年底興建一節，殆無疑義。而依被
    告與告訴人雙方均不爭執之八十六年六月二十五日協議書，此二棟建築物，確實
    坐落於該協議書所載承租範圍內，則被告對該部分土地自亦享有使用權，被告縱
    有違反：不得加建之約定，亦僅屬民事違約行為，此部分亦難認被告有何竊佔之
    犯行。至於附圖一所示Ｅ部分，被告堅稱：是在八十六年底之後所改建，而按雙
    方於八十六年六月二十五日所定之協議書附圖比對上開附圖，此部分應仍在協議
    書附圖之範圍內無疑，因此，此部分亦難認被告有何竊佔之犯行。
  (五)附圖二黃色部分道路，被告雖於偵查中曾坦承：該部分是伊於八十五年間私自闢
    的路等語（參偵卷第六十五頁背面、一二四頁），惟嗣於本院調查時訊據被告堅
    詞否認該道路為其所鋪設等語，推翻其在偵查中所為之供述，改稱：是村長乙○○請人鋪設的云云。惟質之證人乙○○堅詞否認曾請人鋪設該條道路。被告嗣又
    改稱：是由鄉公所派人鋪設云云，但經本院向桃園縣龜山鄉公所函查，經該公所
    函覆：該道路並非該所所開闢，此亦有該公所九十二年一月二十七日桃龜鄉工字
    第○九二○○○一二三八號可稽，是被告於本院所辯各節，均不足採。惟公訴意
    旨所臚列之上開證據，均不足以佐證被告於偵查中所為之上開自白是否與事實相
    符，是縱被告之辯解不可採，仍難徒以被告在偵查中所為之上開自白遽為被告不
    利之認定。
  (六)綜合上述，被告在附圖一所示Ａ（即相當於附圖二紫色部分）、Ｃ、Ｄ、Ｅ部分
    土地上搭蓋建築物，係屬民事上之違約行為，尚未該當於竊佔之犯罪構成要件。
    至於附圖一Ｂ部分，亦尚乏證據證明被告有竊佔之犯行。另附圖二所示黃色部分
    之道路，除被告於偵查中之自白外，並無其他佐證足以證明被告於偵查中之自白
    與事實相符，且被告嗣於本院審理時完全否認有鋪設道路之行為，亦無證據證明
    被告偵查中之自白與事實相符。此外，復查無其他積極之證據足以證明，該條道
    路係被告所鋪設，是揆諸首揭規定及說明，自應為被告無罪之諭知。
據上論斷，應依刑事訴訟法第三百零一條第一項，判決如主文。
本案經檢察官廖先志到庭執行職務。
中      華      民      國    九十二    年     十一     月    二十八    日
                                臺灣桃園地方法院刑事第十庭
                                    審判長法  官  江  德  民
                                          法  官  沈  士  亮
                                          法  官  李  桂  英
右正本證明與原本無異。
如不服本判決，應於判決送達後十日內向本院提出上訴狀( 應附繕本 )，上訴於
臺灣高等法院。
                                          書記官  張  淑  芬
中        華        民        國   九十二   年   十一   月    二十八    日
附圖一、附圖二：


司法院資訊處製作；財團法人民間司法改革基金會備份。
